【裁判字號】    99,訴,187
【裁判日期】    990225
【裁判案由】    侵權行為損害賠償
【裁判全文】
臺灣臺北地方法院民事判決               99年度訴字第187號
原      告  乙○○
被      告  甲○○
上列當事人間請求侵權行為損害賠償事件，經本院刑事庭以98年
度附民字第76號裁定移送民事庭審理，本院於民國99年2月11日
言詞辯論終結，判決如下：
    主  文
被告應給付原告新臺幣伍萬元，及自民國九十八年七月二十一日
起至清償日止，按年息百分之五計算之利息。
原告其餘之訴駁回。
訴訟費用由被告負擔五十分之一，餘由原告負擔。
本判決第一項得假執行。
    事實及理由
壹、程序方面：
    按訴狀送達後，原告不得將原訴變更或追加他訴，但擴張或
    減縮應受判決事項之聲明者，不在此限，民事訴訟法第255
    條第1項第3款定有明文。本件原告起訴時聲明為：「被告應
    給付原告新臺幣（下同）200萬元，及自民國98年2月22日起
    至清償日止，按年息1.5％計算之利息」，嗣於民國99年2月
    11日言詞辯論期日變更為：「被告應給付原告200萬元，及
    自起訴狀繕本送達之翌日即98年7月21日起至清償日止，按
    年息5％計算之利息」，核屬擴張應受判決事項之聲明，揆
    諸前開規定，尚無不合，應予准許。
貳、實體方面：
一、原告起訴主張：被告於民國95年7月間起至同年12月19日止
    ，陸續向原告借款，原告要求需書立借據始願貸與最後1筆
    款項160萬元，並交空白之「個人借款契約」（下稱系爭借
    款契約）予被告填載，被告親填借款人姓名、身分證字號、
    地址、電話、借款金額、期間、清償日、契約份數、立約日
    期等內容後，即交予原告收執，原告即匯160萬元至被告帳
    戶，借款金額合計為380萬元，嗣原告於96年8 月13日執系
    爭借款契約向臺灣士林地方法院（下稱士林地院）聲請對被
    告核發支付命令而經准許。詎被告為脫免債務，明知系爭借
    款契約為自己親填，竟意圖使原告受刑事處分，於同年10月
    2日委由不知情之訴外人余欽博律師具狀向臺灣臺北地方法
    院檢察署（下稱臺北地檢署）提出原告涉犯行使偽造私文書
    、使公務員登載不實罪嫌之告訴，而虛捏原告偽造系爭借款
    契約持向士林地院行使聲請核發支付命令之不實情事，誣指
    原告涉犯行使偽造私文書、使公務員登載不實罪嫌，嗣檢察
    官認原告犯罪嫌疑不足，乃以97年度偵字第1974號為不起訴
    處分，並經臺灣高等法院檢察署（下稱高檢署）檢察官以97
    年度上聲議字第1308號駁回再議確定，惟被告上開誣告之行
    為，不法侵害原告之人格權，致原告受有精神上之相當損失
    ，為此，爰依民法第184條、第195條第1項規定提起本件訴
    訟等語。並聲明：被告應給付原告200萬元（即精神慰撫金
    188萬元、賠償律師費支出12萬元之損失），及自起訴狀繕
    本送達之翌日（即98年7月21日）起至清償日止，按年息5％
    計算之利息。
二、被告則以：被告對於刑事確定判決認定其誣告部分，不予爭
    執，對於原告主張之侵權行為事實亦不爭執，但原告請求之
    金額過高，請依法判決，並請審酌被告任職於萬寶公司，於
    97年8月間離職後迄今仍處於失業狀態，單身，育有1女，名
    下無任何財產，目前被告係領取政府近貧專案每月6000 元
    之補助，補助時間為半年，被告之經濟狀況誠屬不佳，原告
    請求被告賠償慰撫金200萬元，顯然過高，況被告早已與原
    告就清償借款事件達成民事和解，原告並已同意將誣告案件
    之告訴撤回，顯見原告應已拋棄就誣告案件所衍生出來之民
    事損害賠償請求權，原告在清償借款案件業已和解，且刑事
    誣告案件業已撤回之情形下，再對被告請求因誣告附帶請求
    民事損害賠償，實有違誠信，其請求顯無依據，且金額亦屬
    過高等語置辯。並聲明：原告之訴駁回。
三、兩造不爭執之事項：
  （一）被告於95年7月間起至同年12月19日止，陸續向原告收
        受款項合計380萬元。
  （二）被告於96年10月2日委由余欽博律師具狀向臺北地檢署
        提出原告涉犯行使偽造私文書、使公務員登載不實罪嫌
        之告訴，嗣檢察官認原告犯罪嫌疑不足，乃以97年度偵
        字第1974號為不起訴處分，並經高檢署以97年度上聲議
        字第1308號處分書駁回再議而確定。
  （三）被告因本件誣告案件，經檢察官以97年度偵字第26492
        號提起公訴，並經本院刑事庭以98年度訴字第55號判處
        被告意圖他人受刑事處分，向該管公務員誣告，處有期
        徒刑6月，被告因不服提起上訴，業經臺灣高等法院以
        98年度上訴字第4019號判決駁回上訴確定，並諭知被告
        緩刑2年，緩刑期間付保護管束，且應向指定之公益團
        體、地方自治團體或社區提供40小時之義務勞務。
  （四）兩造間就清償借款事件，於97年5月1日在士林地院成立
        訴訟上和解，被告願給付原告360萬元，按月於每月8日
        給付1萬元，自97年5月8日起至清償完畢止，若逾期不
        按時履行，視為全部到期，原告並向士林地檢署具狀撤
        回所提誣告罪之告訴。
四、兩造協議簡化之爭點為：原告是否得以被告誣告行為致其名
    譽受損為由，向被告請求非財產上之損害賠償？如是，該賠
    償金額以若干為適當？（見本院卷(二)99年2月11日言詞辯論
    筆錄）
五、得心證之理由：
  （一）按民法上名譽權之侵害非即與刑法之誹謗罪相同，名譽
        有無受損害，應以社會上對個人評價是否貶損作為判斷
        之依據，苟其行為足以使他人在社會上之評價受到貶損
        ，不論其為故意或過失，均可構成侵權行為，其行為不
        以廣佈於社會為必要，僅使第三人知悉其事，亦足當之
        。又誣告行為對於被誣告人之名譽、信用，亦大都有所
        妨礙，故誣告罪之內容，已將妨害名譽及信用之犯罪吸
        收在內（最高法院90年台上字第646號、26年滬上字第2
        號判例要旨參照）。準此，行為人故意虛構事實，向司
        法機關為犯罪之訴追，致他人名譽、信用受有損害者，
        係利用司法機關有追訴犯罪之職權，以侵害他人權利，
        自屬侵權行為。
  （二）原告主張被告意圖使其受刑事處分，虛捏其偽造系爭借
        款契約持向士林地院行使聲請核發支付命令之不實情事
        ，並對其提出偽造文書及使公務員登載不實罪嫌之告訴
        ，其因被告上開誣告行為，名譽受損，精神上受有痛苦
        等語，經查，原告被訴偽造文書案件，業經臺北地檢署
        檢察官以97年度偵字第1974號為不起訴處分，並經高檢
        署以97年度上聲議字第1308號處分書駁回再議而告確定
        ，又被告被訴誣告案件，業經臺北地檢署檢察官以97年
        度偵字第26492號提起公訴，並經本院刑事庭以98年度
        訴字第55號判處有期徒刑6月，嗣經臺灣高等法院以98
        年度上訴字第4019號判決駁回上訴確定等情，有臺北地
        檢署97年度偵字第1974號不起訴處分書、97年度偵字地
        26492號起訴書、高檢署97年度上聲議字地1308號處分
        書、本院98年度訴字第55號及臺灣高等法院98年度上訴
        字第4019號刑事判決等件在卷可稽（見本院卷(一)第28至
        42頁），並經本院依職權調取上開卷宗核閱屬實，且被
        告到庭自承：對於刑事確定判決認定其誣告部分不予爭
        執，對於原告主張之侵權行為事實亦不爭執等語（見本
        院卷(二)99年2月11日言詞辯論筆錄），自堪信原告前開
        主張為真實。
  （三）次按不法侵害他人之身體、健康、名譽、自由、信用、
        隱私、貞操，或不法侵害其他人格法益而情節重大者，
        被害人雖非財產上之損害，亦得請求賠償相當之金額。
        其名譽被侵害者，並得請求回復名譽之適當處分，民法
        第195條第1項定有明文。又名譽被侵害者，關於非財產
        上之損害，加害人雖亦負賠償責任，但以相當之金額為
        限，所謂相當，自應以實際加害情形與其名譽影響是否
        重大，及被害者之身分地位與加害人經濟狀況等關係定
        之（最高法院47年臺上字第1221號判例意旨參照）。經
        查，本件被告意圖使原告受刑事處分，虛構原告偽造系
        爭借款契約持向士林地院行使聲請核發支付命令之不實
        情事，並對其提出偽造文書等罪嫌之告訴，確屬加害原
        告名譽之侵權行為，則原告依上開規定請求被告賠償其
        非財產上之損害，自屬有據。
  （四）本院審酌原告係大學畢業，擔任公司稽核室副理，月薪
        約5萬5000元，名下無不動產，96年度所得給付總額為
        162萬5450元，被告係大學畢業，曾擔任業務，月薪約
        3萬元，目前失業中，名下無不動產，96年度所得給付
        總額為27萬2065元，業據渠等陳明在卷，並有稅務電子
        閘門財產所得調件明細表在卷可參，及兩造之身分、地
        位、經濟狀況暨原告於清償借款訴訟中，業與被告就借
        貸關係達成分期償還之協議，並約定以原告具狀撤回本
        件刑事誣告案件之告訴為和解條件（見本院卷(一)第59頁
        和解筆錄），茲因誣告罪為非告訴乃論罪，無從撤回告
        訴，然堪認被告就其誣告犯行部分已獲得原告之諒解，
        原告所受之痛苦應有所減輕等一切情狀，認原告請求被
        告給付精神慰撫金以5萬元為適當，逾此部分之請求，
        即屬無據，至原告主張因被告虛構其偽造系爭借款契約
        之不實情事，並對其提出偽造文書告訴，致其受有律師
        費支出12萬元之損失，被告應負賠償責任部分，查原告
        被訴偽造文書案件，並非強制辯護案件，於偵查中是否
        委任律師為訴訟行為，原告本可自由決定，縱有訴訟、
        撰狀之必要，並非必委任律師不可，是原告委任律師所
        支出之律師費，尚難認係被告不法侵權行為所致之必要
        費用，其請求被告賠償律師費12萬元，洵無足取。
  （五）又按和解之範圍，應以當事人相互間欲求解決之爭點為
        限，至於其他爭點或尚未發生爭執之法律關係，雖與和
        解事件有關，如當事人並無欲求一併解決之意思，要不
        能因其權利人未表示保留其權利，而認該權利已因和解
        讓步視為拋棄而消滅（最高法院57年臺上字第2180號判
        例、84年度臺上字第624號判決參照）。被告雖抗辯：
        兩造已就清償借款事件達成民事和解，原告並同意撤回
        本件刑事誣告案件之告訴，顯見原告應已同意拋棄就誣
        告案件所衍生之民事損害賠償請求權云云，惟查，兩造
        於士林地院97年度訴字第42號清償借款事件中成立訴訟
        上和解，觀諸和解成立內容載明：「一被告願給付原告
        新臺幣360萬元。其給付方法為：按月於每月8日給付新
        臺幣1萬元，自民國97年5月8日起至全部清償完畢為止
        ，如有1期不按時履行，視為全部到期。二原告其餘請
        求拋棄。三原告於97年4月17日向士林地檢署所提出之
        誣告告訴由原告向該署於97年5月17日前具狀撤回」（
        見本院卷(一)第59頁），顯見兩造係以清償借款為爭執之
        法律關係，約定以原告撤回本件刑事誣告案件之告訴為
        和解條件，被告願分期償還原告債務360萬元，並未觸
        及誣告案件所衍生之民事損害賠償問題，解釋上兩造和
        解之範圍，應不包含原告因遭受誣告所生之名譽上損失
        ，要不能因原告未表示保留民事損害賠償請求權，即認
        該權利已因和解讓步視為拋棄而消滅，是被告抗辯：原
        告有一併拋棄民事損害賠償請求權之意思云云，不足採
        取。
六、綜上所述，原告依侵權行為之法律關係，請求被告給付非財
    產上損害即精神慰撫金5萬元，及自刑事附帶民事起訴狀繕
    本送達之翌日即98年7月21日（見附民卷第6頁）起至清償日
    止，按年息5％計算之利息，為有理由，應予准許，逾此部
    分之請求，為無理由，應予駁回。又本件所命被告給付之金
    額未逾50萬元，爰依民事訴訟法第389條第1項第5款規定，
    就原告勝訴部分，依職權宣告假執行。
七、本件事證已臻明確，兩造其餘攻擊防禦方法及舉證，核與判
    決結果無影響，爰不予一一論列，附此敘明。
八、據上論結，本件原告之訴為一部有理由、一部無理由，依民
    事訴訟法第79條、第389條第1項第5款，判決如主文。
中    華    民    國    99    年    2     月    25    日
                  民事第二庭    法  官  鍾素鳳
以上正本係照原本作成。
如對本判決上訴，須於判決送達後20日內向本院提出上訴狀。
中    華    民    國    99    年    2     月    25    日
                                書記官  林玗倩

司法院資訊處製作；財團法人民間司法改革基金會備份。
